【裁判字號】    97,家上,288
【裁判日期】    980715
【裁判案由】    離婚
【裁判全文】
臺灣高等法院民事判決                 97年度家上字第288號
上  訴  人  丁○○
訴訟代理人  徐嶸文律師
複  代理人  劉貹岩律師
被  上訴人  丙○○
訴訟代理人  劉大新律師
上列當事人間離婚等事件，上訴人對於中華民國97年10月29日臺
灣板橋地方法院97年度婚字第529 號第一審判決提起上訴，本院
於98年7月1日言詞辯論終結，判決如下：
    主  文
上訴駁回。
第二審訴訟費用由上訴人負擔。
    事實及理由
一、被上訴人起訴主張：兩造於民國88年12月19日結婚，未育有
    子女，婚後感情尚稱融洽，惟上訴人自89年間起經公司派遣
    至大陸地區工作，雖約每月返台休假1 次，但與被上訴人仍
    聚少離多，且每次返台休假期間，大多個人研讀或觀看宗教
    書籍及節目，與被上訴人互動漸趨減少，起初被上訴人為維
    持和諧美滿幸福之家庭，保持尊重態度，然長期下來上訴人
    未細心體察維護，且疏於婚姻關係之經營與溝通，兩造婚姻
    關係每下愈況，並自91年底起分房而睡，93年後全無性生活
    ，上訴人不但未思改善，竟對被上訴人提出：「希望雙方以
    維持婚姻之名，在同一屋簷下，以現行各自生活的模式共處
    ，互不干涉對方行為」之生活方式，被上訴人完全無法認同
    ，兩造遂於96年9月5日協議離婚，並就財產事宜為約定，翌
    月上訴人並未履行，惟兩人感情亦未見修復好轉，經被上訴
    人父母出面規勸，上訴人置若罔聞，態度消極，毫無修復兩
    造婚姻之誠意，甚至於96年12月4 日將其交由被上訴人之母
    保管多年之銀行及證券存摺、印鑑章謊報遺失，重新申請補
    發，並將對帳單改寄回上訴人屏東老家，令兩造互信基礎蕩
    然無存，嗣上訴人另對被上訴人陳稱：「其將來會往修行的
    路走，其也覺得自己應該走這條路」等語，致兩造應相互協
    力維持圓滿偕老之婚姻生活不再，迨97年農曆春節期間，上
    訴人於97年2月3日返台休假後，每天早出晚歸，與被上訴人
    全無對話與互動，同年月6 日上訴人獨自返回屏東老家過年
    ，被上訴人事先毫無所悉，直至接到上訴人之簡訊通知始知
    上情，迄同年月12日上訴人北上返家，與被上訴人仍無互動
    與對話，同年月14日上訴人在其臥室留下數張便條紙即逕赴
    大陸工作，堪認上訴人已無欲與被上訴人繼續保持共同生活
    之圓滿、安全及幸福，而生婚姻之破綻，且顯然難期修復，
    兩造雖住同一屋簷下，卻形同路人，夫妻誠摯情愛全失，確
    有難以維持婚姻之重大事由存在，而此一重大事由係因可歸
    責於上訴人事由所致，爰依民法第1052條第2 項規定，求為
    命准兩造離婚（原審判決上訴人敗訴，上訴人不服提起上訴
    ），並答辯聲明：上訴駁回。
二、上訴人則以：婚姻關係乃夫妻間感情精神生活、物質生活、
    性生活、親情倫理與他方親友人際關係之全面結合，夫妻如
    欲終生共同生活，理應相互扶持、誠摯相待，進而彼此尊重
    、忍讓與諒解，傾力維持和諧美滿之家庭。本件就兩造之感
    情生活而言，上訴人雖長期在大陸工作，但每35天會返台休
    假7 天，每次休假均會事先通知被上訴人，並回到兩造在台
    北縣中和市之住處，平常每週會打電話給被上訴人，關心其
    生活情況，反觀被上訴人則未主動以電話或郵件與上訴人聯
    絡，長期互動情形每下愈況，難認夫妻感情疏離，係上訴人
    單方未用心經營所引致；又就物質、金錢之角度觀察，兩造
    婚後，上訴人購屋供雙方居住，負責繳納貸款，購置轎車供
    被上訴人使用，且支持被上訴人進修取得碩士學位並負擔其
    新台幣60萬元學費，每次返台休假會提領港幣4,000元至8,0
    00元不等交付被上訴人，作為家庭生活費用及儲蓄，累計交
    付金額至少有港幣15萬元，況上訴人應被上訴人要求，婚後
    即將個人之印章、存摺、投資基金等財務文件交由被上訴人
    之母保管，充分尊重女方之強勢訴求，而被上訴人婚後仍得
    自由處分工作薪資及保管財務文件，孰是孰非，自有公評；
    再就親情倫理及人際關係而言，上訴人所以購買中和市住處
    係因鄰近被上訴人娘家，步行僅需10分鐘，方便兩造與被上
    訴人父母往來，且上訴人亦與被上訴人父母保持互動，時常
    探望、聚會，被上訴人則對上訴人雙親未加聞問，長年未盡
    媳婦之倫常孝道，平常未以電話聯絡感情，假日亦未曾南下
    探視公婆，婚姻關係中應上訴人要求共同返回屏東老家之次
    數未逾10次（含農曆新年及奔喪），近3、4年被上訴人則多
    方推諉不願偕同上訴人返鄉過年探親，另上訴人定期休假均
    會返台團聚，而被上訴人每年休假均自行與公司同事或親友
    出國旅遊，迄今僅有1 次到甲○○○探訪上訴人，當日停留
    半天旋即離開，可見被上訴人對於上訴人及上訴人之父母未
    盡心關懷，所為有悖親情倫理；至於性生活部分，因伴侶彼
    此之身體需求、心理因素等複雜關係，應尊重當事人之主觀
    認知，性生活品質良窳與否應視個案當事人感受而異，尚無
    一般之客觀標準，被上訴人自承並未向上訴人求歡而遭拒絕
    ，且因兩造睡眠習慣不同，故經彼此商討後分房，分房後並
    無特別原因，自然而然即無性生活，是兩造之性生活次數縱
    然不多，然被上訴人過去既未提出異議、不滿，臨訟以此作
    為離婚事由甚或質疑上訴人之身體健康，尚不足採。綜上所
    述，兩造自88年12月19日結婚起至被上訴人於96年9 月間主
    動提出離婚要求時止，上訴人不論在親情倫理、物質條件各
    方面均能盡力維持婚姻基礎，被上訴人不念上訴人長期在外
    地工作亟需伴侶支持、鼓勵之困境，長期未盡關懷、相愛之
    對待義務，竟無欲維持婚姻，被上訴人可歸責之處遠逾於上
    訴人，有責程度較重，故被上訴人依民法第1052條第2 項規
    定訴請判決離婚，為無理由等語，資為抗辯，並上訴聲明：
    (一)原判決廢棄。(二)被上訴人在第一審之訴駁回。
三、查兩造於88年12月19日結婚，未育有子女，現婚姻關係存續
    中之事實，有戶籍謄本在卷可稽（原審卷第7 頁），且為兩
    造所不爭執，自堪信為真實。
四、被上訴人主張兩造婚後，因上訴人自89年間起在大陸地區工
    作，兩造聚少離多，互動漸趨減少，並自91年底起分房而睡
    ，93年後即無性生活，96年9月5日曾協議離婚不成，終至全
    無對話與互動，而生婚姻之破綻，已難修復，有難以維持婚
    姻之重大事由存在，被上訴人得依民法第1052條第2 項規定
    ，請求判准兩造離婚等情，上訴人則否認兩造婚姻有難以維
    持之重大事由存在，並以兩造感情破裂，被上訴人之責任較
    重等語置辯。經查：
  (一)按夫妻有民法第1052條第1 項所定各款情形以外之重大事由
    ，難以維持婚姻者，雙方固得據以請求離婚，惟同條第2 項
    但書既規定，難以維持婚姻之重大事由應由夫妻之一方負責
    者，僅他方得請求離婚，則於難以維持婚姻之重大事由，夫
    妻雙方均須負責時，自應比較衡量雙方之有責程度後，僅責
    任較輕之一方，得向責任較重之他方請求離婚；如有責程度
    相同時，雙方均得請求離婚，始符公平之旨（最高法院95年
    台上字第1026號判決意旨、95年度第5 次民事庭會議決議參
    照）。
  (二)被上訴人主張兩造婚後，因上訴人自89年間起在大陸地區工
    作，兩造聚少離多，互動漸趨減少，並自91年底起分房而睡
    ，93年後即無性生活，96年9月5日曾協議離婚不成，終至全
    無對話與互動之事實，業據證人即被上訴人之父乙○○證稱
    ：「（兩造是否從93年起分房而居？彼此都沒有性生活？）
    對，他們兩人都有跟我講過，他們說已經分房了，都沒有性
    生活」、「（被告〈即上訴人〉在大陸工作，他回台期間跟
    原告〈即被上訴人〉有無互動？）結婚開始2、3年有，之後
    就沒有了，被告回台也是自己過自己的生活，跟原告沒有好
    的互動」、「（96年9月5日兩造曾經協議離婚？）他們有協
    議離婚，兩造都有跟我講，被告親口跟我說他們同意離婚，
    他要付清原告現住房子的貸款，並將房子給原告，並且再給
    原告10張鴻海股票，還請我幫他找房子，說他回台時要住，
    後來96年10月間被告回台，他看房子嫌東嫌西的，還跟我太
    太口角，他就反悔了」、「（被告有跟原告說他將來要往修
    行的路走，他也覺得自己應該要走這條路？）對」、「（今
    年農曆春節被告是否自己跑回屏東過年，沒有跟原告有任何
    互動？）對，原告自己回娘家，被告都沒有來我們家，也沒
    有來一通電話問候，被告回屏東老家」等語（原審卷第41、
    42頁），且上訴人亦自承兩造在91年底分房而睡，彼此很少
    性生活，93年後全無性生活，並自96年8 月間起均無互動等
    節（同上卷第54、55頁），已堪信為真實。參以被上訴人稱
    ：「我們分房因為雙方睡眠的習慣不同，被告會打鼾，我是
    有聲響就無法睡覺的人」（同上卷第46頁）；上訴人稱：「
    （你們為何分房？）原告本身有磨牙的習慣，她的體質偏熱
    ，我是比較不怕冷的人，她睡覺時要有一定的溫度才能入睡
    ，我睡覺要穿長袖、長褲，還有因為我們作息不同，我晚上
    10時就睡覺，原告習慣晚上要讀書、上網」、「（你們都沒
    有經營婚姻的意願？）是」（同上卷第53、54頁），可見兩
    造睡眠習慣及生活作息不同，亦係導致雙方感情日漸疏離，
    馴至分房而睡，終至無意經營婚姻之原因。而婚姻係以夫妻
    之共同生活為目的，配偶自應互相協力保持其共同生活之圓
    滿及幸福，是兩造結婚多年，基於夫妻情誼，理當本於互信
    互諒之態度，共同經營和諧之婚姻生活，相互扶持、彼此尊
    重，此乃婚姻之目的，詎兩造婚後因聚少離多、睡眠習慣及
    生活作息不同，導致感情日漸疏離，雙方又均無積極改善之
    心，馴至長期分房而睡、多年無性生活、彼此無何互動，並
    曾於96年9月5日協議離婚，乃因財產問題而未達成協議，足
    見兩造婚姻客觀上已生無法回復之破綻，應認確有難以維持
    婚姻之重大事由存在，且該重大事由既因兩造聚少離多、睡
    眠習慣及生活作息不同，而感情日漸疏離，且雙方均已無意
    繼續經營婚姻所致，兩造之責任核屬相當，依前項說明，被
    上訴人依民法第1052條第2 項規定，請求准予兩造離婚，應
    屬有據。雖上訴人抗辯兩造婚姻之維持，無論就感情生活、
    物質金錢、親情倫理及人際關係各方面，皆係上訴人付出較
    多，而被上訴人付出較少，故兩造婚姻難以維持，被上訴人
    之責任較重云云，惟婚姻關係既以夫妻共同生活為目的，自
    當不分彼此協力經營，並不能以個人付出之多寡，換算其對
    婚姻關係維持之貢獻度，且婚姻關係貴在夫妻均能用心經營
    、無私付出，能力強者付出較大，能力弱者付出較少，本無
    可厚非，故於婚姻難以維持之情形，自不得逕認付出較少者
    之責任較重，兩造婚姻難以維持，乃因雙方感情日漸疏離及
    無意繼續經營所致，已如前述，尚與兩造在婚姻關係存續中
    各方面付出之多少無涉，是上訴人所辯自無可取，併此敘明
    。
五、綜上所述，被上訴人依民法第1052條第2 項規定請求離婚，
    自屬應予准許。原審判准兩造離婚，核無違誤。上訴論旨指
    摘原判決不當，求予廢棄改判，非有理由。
六、兩造其餘之攻擊或防禦方法及未經援用之證據，經本院斟酌
    後，認為均不足以影響本判決之結果，自無逐一詳予論駁之
    必要，併此敘明。
七、據上論結，本件上訴為無理由，依民事訴訟法第449條第1項
    、第78條，判決如主文。
中    華    民    國    98    年    7     月    15    日
                    民事第十二庭
                        審判長法  官  陳駿璧
                              法  官  陳邦豪
                              法  官  連士綱
正本係照原本作成。
如不服本判決，應於收受送達後20日內向本院提出上訴書狀，其
未表明上訴理由者，應於提出上訴後20日內向本院補提理由書狀
（均須按他造當事人之人數附繕本）上訴時應提出委任律師或具
有律師資格之人之委任狀；委任有律師資格者，另應附具律師資
格證書及釋明委任人與受任人有民事訴訟法第466條之1 第1項但
書或第2項（詳附註）所定關係之釋明文書影本。
中    華    民    國    98    年    7     月    15    日
                              書記官  莊昭樹
附註：
民事訴訟法第466條之1（第1項、第2項）：
對於第二審判決上訴，上訴人應委任律師為訴訟代理人。但上訴
人或其他法定代理人具有律師資格者，不在此限。
上訴人之配偶、三親等內之血親、二親等內之姻親，或上訴人為
法人、中央或地方機關時，其所屬專任人員具有律師資格並經法
院認為適當者，亦得為第三審訴訟代理人。


司法院資訊處製作；財團法人民間司法改革基金會備份。
